【裁判字號】    98,上易,261
【裁判日期】    980626
【裁判案由】    返還土地等
【裁判全文】
臺灣高等法院民事判決                 98年度上易字第261號
上  訴  人  莊鄭彩雲
訴訟代理人  林美倫律師
            陳勵新律師
            張衛航律師
被  上訴人  國防部總政治作戰局
法定代理人  甲○○              址同上
訴訟代理人  洪大明律師
複  代理人  廖信憲律師
上列當事人間請求返還土地等事件，上訴人對於中華民國九十八
年二月二日台灣新竹地方法院九十七年度訴字第五九一號第一審
判決提起上訴，經本院於九十八年六月十六日言詞辯論終結，判
決如下：
    主    文
上訴駁回。
第二審訴訟費用由上訴人負擔。
    事 實 及 理 由
壹、程序方面：
    被上訴人法定代理人民國（下同）98年2月5日由楊天嘯變更
    為甲○○，有被上訴人提出之國防部令附卷可稽（見本院卷
    第33頁），其具狀聲明承受訴訟，核無不合，應予准許。
貳、實體方面：
一、被上訴人主張：坐落新竹市○○段2082之2地號土地（下稱
    系爭土地）為國有，由伊負責管理，詎上訴人無權占用系爭
    土地上如原判決附圖所示紅色部分，面積33平方公尺，並興
    建建物（下稱系爭建物）使用，除妨害伊權利之行使，並受
    有利益。爰依民法第767條、第179條之規定，求為命上訴人
    將系爭建物拆除並返還土地予伊，另給付最近5年相當於租
    金之不當得利共計新台幣（下同）72,765元，及自起訴狀繕
    本送達之翌日即97年9月6日起至拆屋還地之日止，按年給付
    14,553元之判決（被上訴人逾上開金額部分之請求，業經原
    審判決被上訴人敗訴，未據聲明不服）。並答辯聲明：上訴
    駁回。
二、上訴人則以：伊於68年間即向建商購買系爭土地之鄰地及其
    上建物，至被上訴人改建眷村時始發現該建物有越界建築占
    用系爭土地之情形，惟被上訴人多年來未曾主張其權利，依
    民法第796條之規定，應有容忍之義務而不得請求拆屋還地
    ；又系爭土地地目為雜地，且系爭建物占用之面積甚微，若
    予拆除，整體社會利益並未增加，卻損及全部建築之經濟價
    值，有違民法第796條之1立法目的等語，資為抗辯。並上訴
    聲明：(一)原判決不利上訴人部分廢棄。(二)廢棄部分，被上訴
    人在第一審之訴及假執行之聲請均駁回。
三、被上訴人主張上訴人所有之系爭建物無權占用系爭土地如原
    判決附圖所示紅色部分，面積33平方公尺乙節，業經原審會
    同兩造及新竹市地政事務所履勘現場無誤，有勘驗筆錄及新
    竹市地政事務所檢送之土地複丈成果圖可稽（見原審卷21頁
    至24頁）。上訴人就上開土地複丈結果不爭執（見原審卷97
    年12月15日言詞辯論筆錄第2頁），惟以前詞置辯，是本件
    所應審究者厥為本件是否有民法第796條、第796條之1規定
    之適用？
四、上訴人抗辯其於68年間即購買新竹市○○段2081之51地號土
    地及其上建物，至被上訴人改建眷村時始發現該建物有越界
    建築占用系爭土地之情形，惟被上訴人多年來未曾主張其權
    利，依民法第796條之規定，應有容忍之義務云云。惟為被
    上訴人所否認，按土地所有人建築房屋逾越疆界者，鄰地所
    有人如知其越界而不即提出異議，不得請求移去或變更其建
    築物，固為民法第796條前段之所明定。惟主張鄰地所有人
    知其越界而不即提出異議者，應就此項事實負舉證之責任（
    最高法院45年台上字第931號判例意旨參照）。被上訴人既
    否認知悉上訴人所有系爭建物於建造當時有越界情事，上訴
    人自應就被上訴人知悉系爭建物於建造當時有越界建築之事
    實負積極舉證證明之責，茲上訴人既未能就此積極事實舉證
    證明，揆之上開說明，其主張自乏可採。準此，被上訴人前
    此既不知系爭建物有越界建築之情事，其依民法第767條行
    使權利，允無不當，自無容忍上訴人繼續無權占用之義務。
五、上訴人另辯稱：系爭土地地目為雜地，且系爭建物占用之面
    積甚微，若予拆除，整體社會利益並未增加，卻損及全部建
    築之經濟價值，有違民法第796條之1立法目的，故上訴人願
    以相當之價額購買越界部分之土地，以平衡上訴人無法使用
    其地之不利益云云。惟按「程序從新，實體從舊」，系爭建
    物係在68年間即已建妥而無權占用系爭土地，為無權占有，
    依上開四、之說明，並無98年1月23日修正前民法第796條前
    段規定之適用，自亦無修正後第796條之1適用之餘地，上訴
    人主張被上訴人之請求有違該修正後條文之規定云云，殊無
    足取。
六、綜上所述，系爭建物無權占用被上訴人管理之國有系爭土地
    ，則被上訴人依民法第767條規定，請求上訴人予以拆除返
    還所占用之土地，委無不合。又上訴人無法律上之原因無權
    占有系爭建物所占用之土地而受利益，致被上訴人受有損害
    ，被上訴人依民法第179條規定，請求上訴人給付自起訴日
    回溯5年及自本件起訴狀繕本送達之翌日至拆除系爭建物返
    還土地之日止，相當租金之損害，於法有據。原審判命上訴
    人應拆除系爭建物及返還土地予被上訴人，另斟酌系爭土地
    之坐落位置、工商業繁榮程度及其經濟價值等情，認被上訴
    人受有相當於租金之損害以申報地價年息7%為適當，命上訴
    人給付被上訴人之5年之不當得利金額72,765元，及自起訴
    狀繕本送達之翌日即97年9月6日起至拆屋還地之日止，按年
    給付14,553元，並依兩造之聲請，酌定相當擔保金為准免假
    執行之諭知，經核並無不合。上訴意旨指摘原判決不當，求
    予廢棄改判，為無理由，應予駁回。
七、本件因事證已臻明確，兩造其餘主張及攻擊防禦方法，均與
    判決之結果不生影響，無庸一一論究，併予敘明。
八、據上論結，本件上訴為無理由，依民事訴訟法第449條第1項
    、第78條，判決如主文。
中    華    民    國    98    年    6    月    26    日
                  民事第四庭
                      審判長法  官  張劍男
                            法  官  彭昭芬
                            法  官  翁昭蓉
正本係照原本作成。
不得上訴。
中    華    民    國    98    年    6     月    26    日
                            書記官  董曼華


司法院資訊處製作；財團法人民間司法改革基金會備份。
